臺灣臺中地方法院民事判決　93年度保險字第9號
原　　　告　乙○○
　　　　　　丁○○
上開二人共同
訴訟代理人　林開福　律師
被　　　告　第一產物保險股份有限公司
法定代理人　甲○○
訴訟代理人　謝碧鳳　律師
當事人間給付保險金事件，本院於94年11月16日言詞辯論終結，
判決如下：
    主    文
原告之訴及假執行之聲請均駁回。
訴訟費用由原告負擔。
    事實及理由
一、原告主張：訴外人即被保險人黃錦隆於民國 (下同)92 年8
    月7日以自己為被保險人向被告第一產物保險股份有限公司
    （下稱第一產物保險公司）投保第一居家責任保險暨附加家
    庭成員傷害保險契約（下稱系爭甲保險契約），保險金額為
    新台幣（下同）三百萬元，保險期間自92年8月7日午夜12時
    起至93年8月7日午夜12時止，原告乙○○為法定受益人。又
    黃錦隆為訴外人力量開發股份有限公司（下稱力量公司）之
    員工，力量公司於92年8月5日以員工黃錦隆為被保險人向被
    告第一產物保險公司投保第一團體傷害保險（下稱系爭乙保
    險契約），意外死亡之保險金額為五百萬元，保險期間自92
    年8月5日午夜12時起至93年8月5日午夜12時止，被保險人黃
    錦隆並指定原告丁○○為受益人。嗣被保險人黃錦隆於92年
    10月17日下午7時40分許，與力量公司負責人丙○○共同搭
    乘同事梁朝棟所駕駛車號2056-GC號自用小客車，沿台中縣
    大雅鄉○○路由大雅往沙鹿方向，欲前往梁朝棟彰化住處拿
    取土地資料，途經中二高橋下時，為閃避拖板車，不慎發生
    車禍，並撞及路旁電線桿，致黃錦隆受有脊椎第三節斷裂及
    骨折、右側上肢癱瘓、頭部外傷併腦震盪之傷害，經送醫急
    救後，仍於93年11月4日死亡。依系爭保險契約之約定，被
    保險人於契約有效期間內，因遭受意外傷害事故，致其身體
    蒙受傷害而致殘廢或死亡時，保險人應給付保險金。被保險
    人黃錦隆因該車禍而於93年11月4日死亡，原告則於黃錦隆
    死亡後之92年12月8日檢附相關文件向被告申請理賠，被告
    本應於收齊文件後15日內給付保險金，逾期應按年息百分之
    10加計利息給付。然被告收受理賠申請後，竟拒絕給付保險
    金，為此，本於保險契約請求給付被告給付保險金，並聲明
    ：被告應給付原告乙○○三百萬元，應給付原告丁○○五百
    萬元，及均自92年12月24日起至清償日止，按年息百分之10
    計算之利息，並陳明願供擔保請准宣告假執行。
二、被告則以：被保險人黃錦隆自92年1月15日起至92年8月7日
    止，先後向訴外人富邦產物保險公司、國泰世華產物保險公
    司、國泰人壽保險公司、蘇黎世產物保險公司、新光產物保
    險公司、新光人壽保險公司、安泰人壽保險公司、中國人壽
    保險公司、安泰人壽保險公司及被告等九家保險公司投保，
    總共投保意外險及團體險金額高達一億七百萬元，然關於其
    他保險部分，僅於系爭甲保險契約要保書上記載：安泰壽險
    五百萬元、意外險三千萬元、富邦意外險一千萬元。要保人
    黃錦隆及力量公司均故意隱匿投保金額，致被告減少對於危
    險之估計，意圖為不當得利而為複保險，系爭保險契約自為
    無效。又被保險人黃錦隆於投保前即因糖尿病陸續就醫且多
    次住院治療，且被保險人黃錦隆之死亡原因並非車禍事故，
    而係因糖尿病引起血糖過高導致病情惡化而死亡，並不符合
    保險契約「意外傷害事故」之要件等語。並聲明：求為判決
    駁回原告之訴及假執行之聲請，並陳明如受不利判決，願供
    擔保請准免為假執行。
三、兩造不爭之事實：
(一)已故訴外人黃錦隆為原告乙○○之子，黃錦隆於92年8月7日
  　，向被告投保保險金額三百萬元之第一居家責任保險暨附加
    家庭成員傷害保險，保險期間92年8月7日午夜12時起，至93
    年8月7日午夜12時止，原告乙○○為法定受益人。又黃錦隆
    為訴外人力量公司之員工，該力量公司於92年8月5日，向被
    告投保第一團體意外險，保險期間92年8月5日午夜12時至93
    年8月5日午夜12時，意外死亡保險金額為五百萬元，指定原
    告丁○○為保險之受益人。
(二)被保險人黃錦隆於92年10月17日下午7時40十分許，因搭同
  　事梁朝棟所駕車號2056-gc車號小客車，在台中縣沙鹿鎮○
    ○路中二高橋下撞及電線桿，造成黃錦隆受傷，送台中榮民
    總醫院，於同年10月30日轉往佑仁醫院，於同年11月4日死
    亡。原告二人檢附相關資料於92年12月8日向被告申請給付
    意外死亡保險金，遭被告以不符合所承保之保險事故而拒絕
    支付保險金。
四、兩造之爭點：
(一)系爭保險契約是否因惡意複保險而無效？
(二)黃錦隆是否因「意外傷害事故」致死？
五、得心證之理由：
(一)系爭保險契約並無保險法惡意複保險而無效之適用。
    按「契約自由為個人自主發展與實現自我之重要機制，並為
    私法自治之基礎，除依契約之具體內容受憲法各相關基本權
    利規定保障外，亦屬憲法第22條所保障其他自由權利之一種
    。惟國家基於維護公益之必要，尚非不得以法律對之為合理
    之限制。保險法第36條規定：『複保險，除另有約定外，要
    保人應將他保險人之名稱及保險金額通知各保險人。』，第
    37條規定：『要保人故意不為前條之通知，或意圖不當得利
    而為複保險者，其契約無效。』係基於損害填補原則，為防
    止被保險人不當得利、獲致超過其財產上損害之保險給付，
    以維護保險市場交易秩序、降低交易成本與健全保險制度之
    發展，而對複保險行為所為之合理限制，符合憲法第23條之
    規定，與憲法保障人民契約自由之本旨，並無牴觸。人身保
    險契約，並非為填補被保險人之財產上損害，亦不生類如財
    產保險之保險金額是否超過保險標的價值之問題，自不受保
    險法關於複保險相關規定之限制。」業經司法院大法官會議
    釋字第五七六號揭示明確。本件要保人黃錦隆及力量公司向
    被告投保系爭保險契約時，雖已向訴外人富邦產物保險公司
    、國泰世華產物保險公司、國泰人壽保險公司、蘇黎世產物
    保險公司、中國人壽保險公司及安泰人壽保險公司等公司共
    投保意外險及團體險金額高達一億餘萬元，且對於上開向其
    他公司投保部分，亦僅於系爭甲保險契約要保書上記載：安
    泰壽險五百萬元、意外險三千萬元、富邦意外險一千萬元等
    ，而未將已投保在前之其餘保險情形逐一告知被告，有原告
    提出之系爭保險契約要保書在卷可按，然系爭保險契約既屬
    人身保險，而人身保險契約之本質及目的，並非為填補被保
    險人之財產上損害，既無類如財產保險之保險金額是否超過
    保險標的價值之問題，自不受保險法關於複保險相關規定之
    限制，已經大法官會議釋字詳述如前，被告仍以要保人黃錦
    隆及力量公司未據實告知已投保金額，而以系爭人身保險契
    約屬惡意複保險為由，而謂系爭契約無效，顯與司法院大法
    官會議解釋複保險不包括人身保險契約之意旨不合。所為之
    抗辯尚屬無據。
(二)系爭保險契約之被保人黃錦隆並非因「意外傷害事故」致死
    。
  １、系爭保險契約係有效存在，已如前述，而本件原告得否依
      系爭保險契約，請求被告給付被保險人黃錦隆死亡之保險
      金？即應視被保險人黃錦隆之死亡是否符合保險契約之保
      險事故而定。按當事人主張有利於己之事實者，就其事實
      有舉證之責任，民事訴訟法第277條定有明文。又民事訴
      訟如係由原告主張權利者，應先由原告負舉證之責，若原
      告先不能舉證，以證實自己主張之事實為真實，則被告就
      其抗辯事實即令不能舉證，或其所舉證據尚有瑕疵，亦應
      駁回原告之請求。本件系爭保險契約均約定，被保險人黃
      錦隆於契約有效期間內，因遭受意外傷害事故，致其身體
      蒙受傷害而致殘廢或死亡時，保險人應給付保險金。所稱
      「意外事故」，指非因疾病引起之外來突發事故，為兩造
      所不爭。原告主張被保險人黃錦隆於92年10月17日下午7
      時40分許，與力量公司負責人丙○○共同搭乘同事梁朝棟
      所駕駛車號2065-GC號自用小客車，沿台中縣大雅鄉○○
      路由大雅往沙鹿方向，欲前往梁朝棟彰化住處拿取土地資
      料。途經中二高橋下時，為閃避拖板車，不慎發生車禍，
      並撞及路旁電線桿，致黃錦隆受有脊椎第三節斷裂及骨折
      、右側上肢癱瘓、頭部外傷併腦震盪之傷害，經送醫急救
      後，仍於92年11月4日死亡之事實，固據提出佑仁醫院診
      斷證明書、行政院國軍退除役官兵輔導委員會台中榮民總
      醫院（下稱台中榮民總醫院）診斷證明書、死亡證明書等
      為證，惟上開證據僅係證明黃錦隆曾發生車禍及黃錦隆於
      92年11月4日因心肺竭死亡之事實，關於被保險人黃錦隆
      之致死原因尚有爭執，原告自應就被保險人之死亡與系爭
      保險契約約定之意外傷害事故致死要件相符加以釋明。
  ２、原告雖提出台中榮民總醫院92年11月28日出具之診斷證明
      書為憑，而謂被保險人黃錦隆係因車禍致死，惟觀之上開
      診斷證明所載：「症狀：記憶減退，右側上肢癱瘓，兩側
      肢體乏力。診斷：脊椎第三、四椎間盤突出合併脊髓損傷
      ，頭部外傷併腦震盪。處置意見，92年10月17日日急診入
      院，接受檢查及藥物治療，宜休養頸圈固定，需人二十四
      小時看護，餵灌食，照顧生活，92年10月30日出院」等內
      容，至多僅能證明92年10月30日前黃錦隆之狀況。且參酌
      台中榮民總醫院檢附黃錦隆之病歷資料，其中護理記錄方
      面載明：「92.10.18  14:00 據家屬補述病人係坐車發生
      車禍，無明顯外傷，由119送到本院...(R/O 酒醉未醒)，
      ．．」、「92.10.19  17:00 偶煩燥，挪動身體，頻想將
      左手約束拿掉，有拔管傾向.... 19:00　頻要求要喝水及
      吃飯... 頻用髒話辱小姐.... 表示出院回家，不要在
      醫院治療予解釋暫時無法出院回家，無法接受，仍以髒話
      污辱護理人員... 」、「92.10.20　01:00呼吸平穩，閉
      目休息中，... 07:00抽血驗血糖，15:40由ICU2轉入...
      現白色項圈使用，雙下肢肌力好，會自行下床予保約束，
      消化好，..，血糖控制不好予N7/123使用」、「92.10.
      21　呼吸尚平順，已治療血糖，...12:30 未訴不適，15:
      40雙下肢肌力好，會自動下床...，22:10測其右手肌力四
      分，餘三肢五分。」「92.10.22 11:40由口進食無嗆到情
      形，已改進食軟食，並更換藍色頸圈」、「92.10.23　04
      :10 無家人陪伴伴，協助翻身拍背，22:00細碎飲食慾可
      ，尿管暢通」、「92.10.24　13:20藍色頸圈使用，由口
      進食，食慾佳　23:20自行將藍色頸圈取下」、「92.10.
      25　4:30藍色頸圈偶自取下」、「92.10.26、27　均不斷
      自行取下藍色頸圈」「92.10.28　12:00復健治療今早有
      拒作復健情形」、「92.10.30　呼吸平順藍色頸圈使用中
      准予辦理自動出院協助辦理出院手續予出院衛教　11:50
      出院手續辦妥由家屬及院療養院人士使用推床送病患離開
      病室」等情形，被保險人黃錦隆雖於92年10月17日因車禍
      送往台中榮民總醫院治療，然依上開護理紀錄所載，黃錦
      隆於92年10月20日起即可自行下床，且雙下肢肌力良好，
      92 年10月22日起即可進食軟食，92年10月23日起亦可進
      食細碎飲食，並有多次自行將頸圈取下之情形，顯見，被
      保險人黃錦榮雖因車禍而送院治療，然並無明顯外傷，且
      經治療後，至自行辦理出院止，黃錦隆並無因車禍而造成
      肢體無法行動、意識不清或無法自行呼吸及嘔吐等症狀，
      更因住院期間對黃錦隆進行衛教及給予血糖控制及強迫帶
      藍色頸圈等，而使病患除恢復進食外，並可自行下床，是
      以黃錦隆於急診部雖曾記載意識混亂、頭偏向右側，頸部
      無法移動，四肢無力，大小便失禁，有生命危險，然經轉
      往神經外科進一步診斷及治療後，係因頸部第三、四節椎
      間盤突出，入院時肢體乏力，但出院前只有右上肢乏力，
      雖尚無法完全自理生活，但住院期間並無心肺衰竭現象，
      亦有台中榮民總醫院93年5月31日中榮醫企字第093000297
      4號函在卷可佐，自難僅憑台中榮民總醫院之診斷證明書
      即謂被保險人黃錦隆係因車禍致死。
  ３、原告雖復提出佑仁醫院92年11月3日之診斷證明書為據，
      而謂被保險人黃錦隆係因車禍致死，該診斷證明書雖記載
      「病名　頭部外傷、合併腦震盪症併第三頸椎骨折　第三
      、四椎間無盤突出，合併脊髓損傷」，然依證人即佑仁醫
      院院張潤里醫師在本院93重訴2144號93年10月19日審理時
      表示：蘇憲文將黃錦隆送到佑仁醫院時，僅表示照顧飲食
    　及生活就好，其他病，因為已經出院，所以通通好了，並
      沒有告知其有什麼病史，雖有出示榮總診斷證明書，但所
      載均為外傷，並無糖尿病史記載，且係辦理安養，遂無護
      理記錄，僅提供安養場合、食物並替他換藥，主要為生活
      上之照顧等語，及在台灣台中地方法院檢察署93偵字946
      號案件93年3月15日訊問筆錄時亦述明：診斷證明係蘇憲
      文持榮總診斷證明書我參考著來開診斷證明的等情，顯見
      佑仁醫院之診斷證明書之病名，係參酌台中榮民總醫院之
      診斷證明書而為，自不足以作為被保險人黃錦隆自92年10
      月30日至92年11月3日間身體徵狀之認定，且台中榮民總
      醫院對黃錦隆出院時之情形，業已說明如前，亦徵被保險
      人黃錦隆因車禍所受之傷害，除無明顯外傷外，亦未造成
      肢體癱瘓及意識不清之結果，自明。
  ４、原告復以台灣台中地方法院檢察署相驗屍體證明書為憑，
      而謂被保險人黃錦隆係因車禍導致心肺衰竭致死，惟該相
      驗屍體證明書上雖載心肺衰竭係直接引起死亡之原因，並
      就該引起心肺衰竭之先行原因則載為因車禍導致頭頸部外
      傷等等，然審酌黃錦隆於92年11月4日死亡後，於同年月
      5日報經台灣台中地方法院檢察署相驗，由檢驗員黃哲信
      出具之驗斷書即記載全身（除右扁胛下部外側兩處結痂傷
      口呈暗紅色外）均無明顯外傷，與其於相驗屍體證明書上
      死亡原因欄中記載直接引起死亡之原因：乃甲、心肺衰竭
      ，乙（甲之原因）、頭頸部外傷，丙（乙之原因）、車禍
      等顯不相符。且經本院93年度保險字第15號給付保險金一
      案承辦法官傳訊黃哲信到庭結證後則澄清其當時之所以如
      此記載，係因警方以車禍案件報驗，並明確證稱：「．．
      ．我會寫心肺衰竭，因為當時他（黃錦隆）之前車禍受傷
      的狀況都已經消失，他車禍受傷外傷部分外表已經看不出
      來，觸摸也摸不出來，已經是痊癒。他肩胛部有結痂的傷
      口，推論應該是長期臥床，褥瘡導致。」、「（法官問：
      是否有可能糖尿病造成他的死亡？）糖尿病也是一種因病
      死亡的情形，他外表看的話，自發的話有可能，有可能涵
      蓋糖尿病的情形，血糖過高的情形導致死亡，也是有可能
      。糖尿病最後死亡原因有可能是心肺衰竭。有可能是他內
      部機能病變造成死亡的結果。」、「（法官問：依你當時
      記載車禍頭頸部外傷會造成他最後的死亡嗎？）應該是不
      會的，如果頭頸部外傷造成的死亡就不致於拖那麼久，而
      且那時他頭頸部已經沒有那些固定的護具。我現在認為車
      禍並不會造成他最後死亡的結果，當初會這樣記載是因為
      是以車禍報驗，我就先這樣記載。」、「（原告訴訟代理
      人問：就你相驗屍體時，就死者有無腦震盪、頸椎骨折這
      種情形可否看得出？）頸椎有用觸摸去感覺，沒有骨折雜
      音感覺，頭皮外觀沒有瘀血、血腫，頭也沒有骨折，表示
      那段時間沒有再受到什麼撞擊。」，此有本院93年度保險
      字第15號判決書在卷可參，上開相驗屍體證明書上之記載
      既與驗斷書所載不符，原告自不得僅憑該與驗斷書內容不
      符之相驗屍體證明書即作為被保險人係因車禍致死之依據
      。
  ５、綜上，被保險人黃錦隆係於92年10月17日送往台中榮民總
      醫院急診室接受診療，初步判斷其傷勢為頸髓挫傷，經翌
      日辦理住院繼續接受治療至92年10月30日自行辦理出院止
      ，被保險人黃錦隆之表徵即由剛住院時之昏迷、口角流血
      、大便失禁、肢體活動差等狀況，改善為僅右上肢較無力
      ，其餘部位已恢復八成，並可下床及進食細碎飲食，且可
      開口言語等狀況，然因黃錦隆有長期糖尿病病史，並曾多
      次因糖尿病住院治療，但糖尿病為慢性病，且首重個人日
      常生活飲食之控制，自需病患本身有配合治療之意願，然
      黃錦隆之配合意願不佳，更曾於住院治療期間逃跑離院，
      有黃錦隆在光田綜合醫院之病歷可佐，是以，黃錦隆既有
      嚴重糖尿病，長期服藥或施打針劑，自屬不可或缺之治療
      ，此由黃錦隆接受台中榮民總醫院住院治療期間，短短數
      日，其血糖值由急診時抽血之883mg\dl，即治療為介於
      62-390之間可證，有台中榮民總醫院94年6月9日中榮醫企
      字第0940002652號函在卷可稽，訴外人蘇憲文既知悉黃錦
      隆為長期糖尿病患，於92年10月30日以家屬之身份，為黃
      錦隆向台中榮民總醫院辦理自動出院，並接受台中榮民總
      醫院所交付黃錦隆之14天份降血糖藥物，且由台中榮民總
      醫院亦對其進行出院衛教，隨即將黃錦隆自教學級醫院轉
      往僅辦理看護、療養之佑仁醫院，並向佑仁醫院院長表示
      僅需對黃錦隆照顧飲食及生活就好，其他病，因為已經出
　　　院，均已治癒，是以黃錦隆入院期間，佑仁醫院僅提供生
  　　活看護，並對其褥瘡加以治療，亦經證人張潤里陳述如前
　    ，顯見黃錦隆離開台中榮民總醫院時，所殘留之症狀應僅
      有須從事復健及長期服藥控制血糖，而糖尿病本身係一種
　　　極易引起其他併發症之疾病，如果血糖過高會引起昏迷，
　　　未加治療，甚易發生死亡情形，血糖指數若超過六百以上
  　　就會引發危險，黃錦隆之身體狀況，不服藥時，血糖指數
    　應該會升高，出院時醫院（台中榮民總醫院）方面有交付
      患者家屬14天份降低血糖藥物，此亦經台中榮民總醫院醫
      師潘宏川於93年3月4日在內政部警政署刑事警察局偵四隊
      述明，並有上開談話筆錄附卷可參，由此可見，被保險人
      黃錦隆於92年10月17日受傷後，經台中榮民總醫院治療後
      ，其於92年10月17日搭乘2056-GC自小客車時所受之傷勢
      是否仍足以引起死亡之結果，自屬可議。
  ６、綜上所述，本件原告就黃錦隆確係因意外事故死亡之有利
      於己之事實，並未能舉證以實其說，縱被告之抗辯並非可
      採，但原告就此有利於己之事實，既尚未能舉證以實其說
      ，則系爭保險契約之意外死亡保險事故並未發生，原告據
      以請求被告給付系爭保險契約死亡保險事故之保險金，即
      無可取。從而，原告本於系爭保險契約所生之法律關係，
      求為判決如原告訴之聲明，即無理由，應予駁回，原告受
      敗訴判決，其假執行之聲請即失所依據，應併予駁回。。
六、訴訟費用負擔之依據：民事訴訟法第78條。
中　　華　　民　　國　　94　　年　　11　　月　　25　　日
                  民事第三庭    法  官  林靜芬
正本係照原本作成。
如對本判決上訴，須於判決送達後20日內向本院提出上訴狀。
中　　華　　民　　國　　94　　年　　11　　月　　25　　日
                                書記官
